【裁判字號】    99,苗簡,199
【裁判日期】    991007
【裁判案由】    拆屋還地
【裁判全文】
臺灣苗栗地方法院民事簡易判決         99年度苗簡字第199號
原      告  乙○○
            丁○○
            甲○○
            己○○
共      同
訴訟代理人  陳益軒律師
共      同
複 代 理人  戊○○
被      告  丙○○
上列當事人間請求拆屋還地事件，本院於民國99年9 月23日言詞
辯論終結，判決如下：
    主  文
被告應將坐落苗栗縣大湖鄉○○○段四一二地號土地上如附圖所
示A2部分面積七一點八六平方公尺、B1部分面積五二點九平方公
尺、B2部分面積○點二六平方公尺、C1部分面積○點二六平方公
尺，同段四一二之一地號土地上如附圖所示B4部分面積四點一平
方公尺、B5部分面積○點四三平方公尺、C2部分面積九點四九平
方公尺，同段四一二之二地號土地上如附圖所示B3部分面積六點
八二平方公尺之建物拆除，並將上開土地返還與原告。
訴訟費用由被告負擔。
本判決得假執行；但被告如以新臺幣伍萬肆仟捌佰玖拾陸元為原
告預供擔保，得免為假執行。
    事實與理由
壹、程序部分：
    按不變更訴訟標的，而補充或更正事實上或法律上之陳述者
    ，非為訴之變更或追加；訴狀送達後，原告不得將原訴變更
    或追加他訴，但擴張或減縮應受判決事項之聲明者，不在此
    限。民事訴訟法第256 條、第255 條第1 項第3 款分別定有
    明文。本件原告起訴時訴之聲明原為「1.被告應將原告所有
    坐落苗栗縣大湖鄉○○○段412 地號土地上如起訴狀附圖所
    示建物拆除，並返還土地與原告；2.原告願供擔保，請准宣
    告假執行。」嗣於民國99年8 月5 日具狀變更訴之聲明為：
    「1.被告應將坐落苗栗縣大湖鄉○○○段412 地號土地如苗
    栗縣大湖地政事務所（下稱大湖地政）99年7 月20日鑑定圖
    （下稱附圖）所示A2、B1、B2、C1部分合計125.28平方公尺
    、同段412 之1 地號土地如附圖所示B4、B5、C2部分合計14
    .02 平方公尺、同段412 之2 地號土地如附圖所示B3部分面
    積6.82平方公尺上之建物拆除，並返還土地與原告；2.請准
    職權宣告假執行。」本件原告依大湖地政實際測量結果，變
    更訴之聲明第1 項被告占用之土地地號（原為412 地號，於
    訴訟中分割為412 、412 之1 、412 之2 等3 筆地號）及面
    積，核屬不變更訴訟標的而更正事實上或法律上之陳述；訴
    之聲明第2 項則屬減縮應受判決事項之聲明，揆諸上開規定
    ，於法即無不合，應予准許。
貳、實體部分：
一、原告主張：坐落苗栗縣大湖鄉○○○段412 、412 之1 、41
    2 之2 地號土地（下稱系爭412 、412 之1 、412 之2 地號
    土地）均為原告所共有，原告於97年間繼承上開土地前，其
    上原僅有低矮建物。詎被告未有合法占用權源，擅自占用系
    爭土地，將已倒塌之建物改建成如附圖所示A 、B 棟建物，
    並增建C 棟建物（下稱系爭A 、B 、C 棟建物）。被告所有
    系爭建物既無租賃或借用等占用系爭土地之合法權源，爰依
    民法第767 條第1 項所有物返還請求權之規定，請求被告應
    將坐落系爭412 地號土地上如附圖所示A2、B1、B2、C1部分
    合計125.28平方公尺，系爭412 之1 地號土地上如附圖所示
    B4、B5、C2部分合計14.02 平方公尺，系爭412 之2 地號土
    地上如附圖所示B3部分面積6.82平方公尺上之建物拆除，並
    返還土地與原告。並聲明：如主文第1 項所示。
二、被告則以：系爭A 、B 、C 棟建物為被告所有，係被告父母
    經原告父母同意無償使用系爭土地，而於36年間興建門牌號
    碼苗栗縣大湖鄉大寮村9 鄰四寮坪9 鄰6 號建物，嗣由被告
    繼承取得上開建物所有權，並陸續增建為系爭A 、B 、C 棟
    建物。被告於96年間增建時有經原告甲○○同意，被告有意
    承買系爭土地，但兩造尚未就價金達成合意等語置辯。並聲
    明：原告之訴駁回。
三、原告主張系爭412 、412 之1 、412 之2 地號土地為原告所
    共有，被告所有如附圖所示A 、B 、C 棟建物占用上開土地
    等情，業據提出土地登記謄本、地籍圖為證，且為被告所不
    爭執。又上開3 棟建物分別占用系爭3 筆土地如附圖所示A2
    部分面積71.86 平方公尺、B1＋B2＋B3＋B4＋B5部分面積64
    .51 平方公尺、B2＋B5＋C1＋C2部分面積10.44 平方公尺（
    其中B 、C 棟建物於B2＋B5部分重疊0.69平方公尺），A 棟
    新建物為鐵皮屋頂，B 棟舊建物為石綿瓦屋頂，旁有鐵皮屋
    頂廁所1 間（即C 棟建物），A 、B 棟建物均以木板隔為2
    層樓等情，業經本院會同大湖地政測量人員現場履勘查明，
    並有本院99年6 月25日勘驗筆錄1 份、當日所攝現場照片10
    幀及大湖地政99年7 月22日大地二字第0990004436號函覆如
    附圖所示之鑑定圖在卷可佐（見卷第36至47頁），堪信原告
    此部分主張為真實。
四、按所有人對於無權占有或侵奪其所有物者，得請求返還之；
    對於妨害其所有權者，得請求除去之；有妨害其所有權之虞
    者，得請求防止之，民法第767 條定有明文。又以無權占有
    為原因，請求返還所有物之訴，苟被告對於原告就其物有所
    有權存在之事實，已無爭執，而僅以非無權占有為抗辯者，
    被告應就其抗辯有如何權源占有之事實證明之，如不能證明
    ，應認原告之請求為正當（最高法院85年度台上字第1120號
    判決、72年度台上字第2516號判決意旨參照）。查本件被告
    所有系爭A （僅如附圖A2部分）、B 、C 棟建物占用原告所
    共有之系爭3 筆土地，為兩造所不爭執，被告既抗辯非無權
    占有，自應就其有合法占有權源之事實負舉證責任。被告辯
    稱原告之父母曾同意無償借用系爭土地供被告之父母建屋使
    用，被告於96年間增建系爭建物時，曾得原告甲○○同意等
    語，然此為原告所否認。而原門牌號碼苗栗縣大湖鄉大寮村
    9 鄰四寮坪6 號之建物，係於26年1 月間設立稅籍，構造別
    為純土造，有房屋稅籍證明書1 紙在卷可佐（見卷第95頁）
    ，被告自承該純土造建物已滅失。至被告所有系爭A 、B 、
    C 建物，即現存門牌號碼苗栗縣大湖鄉大寮村9 鄰四寮坪6
    號建物，房屋稅起課年月分別為73年4 月、99年5 月間，亦
    有房屋稅籍證明書1 紙在卷可佐（見卷第94頁），足見被告
    所稱由其父母建造之房屋業已滅失。被告復未能舉證證明其
    有何占用系爭土地之合法權源，被告所辯自難採信。
五、綜上，原告本於民法第767 條物上請求權之法律關係，請求
    被告應將坐落系爭412 地號土地上如附圖所示A2部分面積71
    .86 平方公尺、B1部分面積52.9平方公尺、B2部分0. 26 平
    方公尺、C1部分面積0.26平方公尺（共125.28平方公尺），
    同段412 之1 地號土地上如附圖所示B4部分4.1 平方公尺、
    B5部分0.43平方公尺、C2部分面積9.49平方公尺（共14.02
    平方公尺），同段412 之2 地號土地上如附圖所示B3部分面
    積6.82平方公尺之建物拆除，並將上開建物占用之土地返還
    與原告，核屬有據，應予准許。
六、本件係依民事訴訟法第427 條第1 項規定適用簡易訴訟程序
    所為被告敗訴之判決，應依民事訴訟法第389 條第1 項第3
    款規定，依職權宣告假執行。另依同法第392 條規定，依職
    權酌定相當金額，准被告預供擔保免為假執行。
七、據上論結，本件原告之訴為有理由，依民事訴訟法第436 條
    第2 項、第78條、第389 條第1 項第3 款、第392 條，判決
    如主文。
中    華    民    國    99    年    10    月    7     日
              苗栗簡易庭法  官  吳國聖
以上正本係照原本作成。
如對本判決上訴，須於判決送達後20日內向本院提出上訴狀。
如委任律師提起上訴者，應一併繳納上訴審裁判費。
                        書記官  葉俊宏
中    華    民    國    99    年    10    月    7     日

司法院資訊處製作；財團法人民間司法改革基金會備份。
